臺灣高等法院刑事判決　　　　　　　　100年度上易字第678號
上　訴　人　臺灣板橋地方法院檢察署檢察官
被　　　告　李岱威
選任辯護人　魏順華律師
上列上訴人因被告妨害名譽案件，不服臺灣板橋地方法院99年度
易字第2612號，中華民國100年1月28日第一審判決（起訴案號：
臺灣板橋地方法院檢察署99年度偵字第1770號），提起上訴，本
院判決如下：
    主  文
上訴駁回。
    理  由
一、公訴意旨略以：被告李岱威明知其妻洪千雯與告訴人即國立
    清華大學（下稱清華大學）科技法律研究所副教授牛惠之發
    生婚外情及性行為，並非因告訴人濫用師生權勢關係，亦明
    知洪千雯懷有告訴人骨肉並非告訴人逼迫洪千雯離婚之手段
    ，竟因不滿告訴人之前揭行為，於蘋果日報於民國98年1月2
    日刊登上開婚外情相關新聞後，意圖散布於眾，於同年1月2
    日15時58分許，在英國愛丁堡，以電腦設備連結網際網路後
    ，以暱稱「大情聖別再說謊了」，在壹蘋果網絡網站有關前
    揭婚外情新聞之公開討論區，惡意刊登「說穿了，不是要人
    懷孕逼人不得不離婚，好繼續偷吃」之不實內容文章；復接
    續於同年1月4日7時14分許、同年1月5 日10時許，在英國愛
    丁堡，以電腦設備連結網際網路後，分別在中天電視臺、壹
    蘋果網路等網站有關前揭婚外情新聞之公開討論區，以帳號
    「justin 179_ tw」或暱稱「怎分不出是非呢？」，惡意刊
    登「在西方先進國家，縱使通姦除罪化，老師利用權勢與女
    學生談戀愛也會被社會撻伐，案例很多啦，像今天清大這種
    教胚胎生命的教授苦苦哀求女學生，就是利用師生不對等的
    關係」等足以毀損告訴人名譽之不實內容文章，致告訴人名
    譽受損，因認被告涉犯刑法第310條第2項之加重誹謗罪嫌等
    語。
二、按犯罪事實應依證據認定之，無證據不得認定犯罪事實；不
    能證明被告犯罪者，應諭知無罪之判決，刑事訴訟法第154
    條第2項、第301條第1 項分別定有明文。而所謂認定犯罪事
    實之證據，係指足以認定被告確有犯罪行為之積極證據而言
    ，該項證據自須適合於被告犯罪事實之認定，始得採為斷罪
    資料。且刑事訴訟上證明之資料，無論其為直接或間接證據
    ，均須達於通常一般之人均不致有所懷疑，而得確信其為真
    實之程度，始得據為有罪之認定，若其關於被告是否犯罪之
    證明未能達此程度，而有合理懷疑之存在，致使無從形成有
    罪之確信，根據「罪證有疑、利於被告」之證據法則，即不
    得遽為不利被告之認定，最高法院著有53年台上字第656 號
    、29年上字第3105號、76年台上字第4986號判例可資參照。
    次按告訴人之告訴，係以使被告受刑事訴追為目的，是其陳
    述是否與事實相符，仍應調查其他證據以資審認；被害人之
    陳述如無瑕疵，且就其他方面調查又與事實相符，固足採為
    科刑之基礎，倘其陳述尚有瑕疵，則在未究明前，遽採為論
    罪科刑之根據，即難認為適法，亦有最高法院52年台上字第
    1300號、61年台上字第3099號判例可參。且刑事訴訟法第16
    1條已於91年2月8日修正公布，其第1項規定：檢察官就被告
    犯罪事實，應負舉證責任，並指出證明之方法。因此，檢察
    官對於起訴之犯罪事實，應負提出證據及說服之實質舉證責
    任。倘其所提出之證據，不足為被告有罪之積極證明，或其
    指出證明之方法，無從說服法院以形成被告有罪之心證，基
    於無罪推定之原則，自應為被告無罪判決之諭知（最高法院
    92年台上字第128號判例參照）。
三、按刑法第310條第1項及第2 項針對以言詞或文字、圖畫而誹
    謗他人名譽之誹謗罪規定，係為保護個人法益而設，以防止
    妨礙他人之自由權利，符合憲法第23條規定之意旨。至同條
    第3 項前段以對誹謗之事，能證明其為真實者不罰之規定，
    則係針對言論內容與事實相符者之保障，並藉以限定刑罰權
    之範圍，非謂指摘或傳述誹謗事項之行為人，必須自行證明
    其言論內容確屬真實，始能免於刑責。行為人雖不能證明言
    論內容為真實，但依其所提證據資料，認為行為人有相當理
    由確信其為真實者，即不能以誹謗罪之刑責相繩，亦不得以
    此項規定而免除檢察官或自訴人於訴訟程序中，依法應負行
    為人故意毀損他人名譽之舉證責任，或法院發現其為真實之
    義務。又刑法第311 條規定：「以善意發表言論，而有左列
    情形之一者，不罰：一、因自衛、自辯或保護合法之利益者
    。二、公務員因職務而報告者。三、對於可受公評之事，而
    為適當之評論者。四、對於中央及地方之會議或法院或公眾
    集會之記事，而為適當之載述者。」係法律就誹謗罪特設之
    阻卻違法事由，目的即在維護善意發表意見之自由，亦不生
    牴觸憲法問題（司法院釋字第509 號解釋意旨參照）。依司
    法院釋字第509 號解釋意旨及其協同意見，有關誹謗罪之成
    立，當有如下審查標準：
  （一）立法者以事實陳述之「真實性」以及「公共利益關連性
        」兩項基準進行誹謗罪之權衡，固然具有一定的合理性
        ；但如過分執著於真實性之判別標準，或對真實性為僵
        硬之認定解釋，恐將有害於現代社會的資訊流通。蓋在
        社會生活複雜、需求快速資訊的現代生活中，若要求行
        為人必須確認所發表資訊的真實性，其可能必須付出過
        高的成本，或因為這項要求而畏於發表言論，產生所謂
        的「寒蟬效果」（chilling  effect）。無論何種情形
        ，均嚴重影響自由言論所能發揮之功能，違背了憲法保
        障言論自由之意旨。從而，對於所謂「能證明為真實」
        其證明強度不必至於客觀的真實，只要行為人並非故意
        捏造虛偽事實，或並非因重大的過失或輕率而致其所陳
        述與事實不符，皆應將之排除於第310 條之處罰範圍外
        ，認行為人不負相關刑責。因此，行為人就其發表非涉
        及私德而與公共利益有關之言論所憑之證據資料，至少
        應有相當理由確信其為真實，即主觀上應有確信「所指
        摘或傳述之事為真實」之認識，倘行為人主觀上無對其
        「所指摘或傳述之事為不實」之認識，即不成立誹謗罪
        。惟若無相當理由確信為真實，僅憑一己之見逕予杜撰
        、揣測、誇大，甚或以情緒化之謾罵字眼，在公共場合
        為不實之陳述，達於誹謗他人名譽之程度，即非不得以
        誹謗罪相繩。
  （二）陳述事實與發表意見不同，事實有能證明真實與否之問
        題，意見則為主觀之價值判斷，無所謂真實與否，在民
        主多元社會各種價值判斷皆應容許，不應有何者正確或
        何者錯誤而運用公權力加以鼓勵或禁制之現象，僅能經
        由言論之自由機制，使真理愈辯愈明而達去蕪存菁之效
        果。對於可受公評之事項，縱然以不留餘地或尖酸刻薄
        之語言文字予以批評，亦應認為仍受憲法之保障。蓋維
        護言論自由即所以促進政治民主及社會之健全發展，與
        個人名譽可能遭受之損失兩相衡量，顯然有較高之價值
        。惟事實陳述與意見發表在概念上本屬流動，有時難期
        其涇渭分明，若意見係以某項事實為基礎或發言過程中
        夾論夾敘，將事實敘述與評論混為一談時，始應考慮事
        實之真偽問題。此由刑法第310條第1項規定：「意圖散
        佈於眾，而指摘或傳述足以毀損他人名譽之事者，為誹
        謗罪」、第3 項前段規定：「對於所誹謗之事，能證明
        其為真實者，不罰。」等文義觀之，所謂得證明為真實
        者，唯有「事實」。據此可徵，我國刑法第310 條之誹
        謗罪所規範者，僅為「事實陳述」，不包括針對特定事
        項，依個人價值判斷所提出之主觀意見、評論或批判，
        此種意見表達應屬同法第311條第3款所定之免責事項，
        亦即所謂「合理評論原則」之範疇。
    易言之，憲法對於「事實陳述」之言論，係透過「實質惡意
    原則」予以保障，對於「意見表達」之言論，則以「合理評
    論原則」為標準，以「善意發表言論，對於可受公評之事為
    適當評論」之事由，賦與絕對保障。
四、公訴人認被告涉犯加重誹謗罪嫌，無非係以：被告於偵查
    中之供述。證人即告訴人牛惠之於偵查中之證述。壹蘋
    果網絡、中天電視臺網站擷取列印資料。卷附之洪千雯於
    96年6月23日、同年8月23日寄發予告訴人之電子郵件列印資
    料、洪千雯於96年6月23日、96年8月24日寄發予告訴人之妻
    沈琪之電子郵件列印資料、洪千雯於96 年6月23日與告訴人
    之網路即時通（MSN）之對話內容列印資料、洪千雯於96 年
    8 月21日同時寄發予被告及告訴人之電子郵件列印資料、被
    告於96 年6月23日寄發予告訴人之電子郵件列印資料、被告
    於96 年8月21日寄發予洪千雯之電子郵件列印資料，為其主
    要論據。
五、訊據被告固坦承：於98年1月2日下午3 時58分許，在英國愛
    丁堡，以電腦設備連結網際網路，以暱稱「大情聖別再說謊
    了」，在壹蘋果網絡有關前揭婚外情新聞之公開討論區，刊
    登內容為「說穿了，不是要人懷孕逼人不得不離婚，好繼續
    偷吃」之文章；另於同年1月4日7 時14分許、同年1 月5 日
    10時許，在英國愛丁堡，以電腦設備連結網際網路後，分別
    在中天電視臺、壹蘋果網絡等網站之公開討論區，以帳號「
    justin 179_ tw」或暱稱「怎分不出是非呢？」，刊登含有
    「在西方先進國家，縱使通姦除罪化，老師利用權勢與女學
    生談戀愛也會被社會撻伐，案例很多啦，像今天清大這種教
    胚胎生命的教授苦苦哀求女學生，就是利用師生不對等的關
    係」等內容之文章等事實。惟堅決否認有誹謗之犯意及犯行
    ，辯稱：上開文字均係依其妻與告訴人間的電子郵件內容，
    自為價值判斷後所寫，並非憑空捏造，且告訴人係國內知名
    生物學者，曾任教於國立大學，言行舉止對於社會大眾影響
    甚鉅，故告訴人與其妻發生婚外情，並產下一子之事，自與
    公共利益有關，是其於網路言論板就上開教師婚外情之可受
    公評之事發表文章，與網友對話，表達個人意見，無誹謗犯
    意等語。
六、有關證據能力之說明：
    按被告以外之人於審判外之言詞或書面陳述，除法律有規定
    者外，不得作為證據；又被告以外之人於審判外之陳述，雖
    不符合同法第159條之1至第159條之4之規定，但經當事人於
    審判程序同意作為證據，法院審酌該言詞陳述或書面陳述作
    成時之情況，認為適當者，亦得為證據。當事人、代理人或
    辯護人於法院調查證據時，知有第159條第1項不得為證據之
    情形，而未於言詞辯論終結前聲明異議者，視為有前項之同
    意，刑事訴訟法第159條第1項及第159條之5分別定有明文。
    查本判決所援引之被告以外之人於審判外之陳述（包含書面
    陳述），雖屬傳聞證據，惟當事人及辯護人於本院審理期日
    對於本判決所援引證據之證據能力均表示無意見，而不予爭
    執（見本院卷第208 頁背面），經審酌上開證據資料製作時
    之情況，尚無違法不當之瑕疵，認為以之作為證據應屬適當
    ，揆諸前開說明，依刑事訴訟法第159條之5規定，認該等證
    據均有證據能力。
七、經查：
（一）被告曾於98年1月2日下午3時58分許、同年月4日7時14分
      許、同年月5日10時許，以電腦設備連結網際網路，進入
      公眾得閱覽之壹蘋果網路網站、中天電視臺網路之公開討
      論區，刊登上開文字之事實，業據被告於偵查、原審及本
      院審理時供承在卷，並有壹蘋果網絡討論區98年1月2日下
      午3時58分許列印資料、同年月5日10時許列印資料、中天
      電視台討論區同年月4日7時14分許列印資料附卷可參（見
      他字偵查卷第50、52、55頁），是被告曾於上開時間利用
      電腦網路撰書前述文字之事實，堪以認定。
（二）被告之妻洪千雯係告訴人牛惠之在清華大學擔任科技法律
      研究所副教授時指導之碩士生，雙方於96年4、5月間起發
      生婚外情及性行為，洪千雯並因此懷孕之事實，業據證人
      即告訴人於偵查中證述明確（見他字偵查卷第89至91頁）
      ，且為被告所不爭。是被告因認告訴人於國立大學任教，
      言行舉止對社會大眾及學子均有相當影響，竟與指導之女
      研究生即被告妻子發生婚外情，並致懷孕，所為顯與師道
      有關，是被告為文指摘、質疑上情，顯非僅涉私德而與公
      共利益無關，合先敘明。
（三）檢察官雖以被告於98年1月2日以暱稱「大情聖別再說謊了
      」，透過網路撰寫「說穿了，不是要人懷孕逼人不得不離
      婚，好繼續偷吃」等詞（見他字偵查卷第52頁），涉嫌誹
      謗，然：
    1.被告主觀上認知告訴人任教清華大學期間結識其妻洪千雯
      ，嗣二人因持續接觸而發生婚外情，並致洪千雯懷孕生女
      等情，核與告訴人所陳各節相符，已如前述。且依告訴人
      與洪千雯二人間GMAIL TALK往來對話內容觀之，被告曾向
      洪千雯表示：我遠遠就盯上你了，... 好像一隻天真的羊
      ，不知往哪去，...像隻羔羊，..所以我該吃了妳嗎？...
      柔軟又多汁，... 妳是讓我願意再冒一次險的例外等詞，
      有96 年3月間告訴人與洪千雯之GMAIL TALK內容節錄影本
      附卷可稽（見本院卷第140至142頁）。是告訴人見聞上述
      對話內容後，主觀上判斷上述婚外情係告訴人主動透露對
      洪千雯之好感所致，並非遭洪千雯設計所生等情，難謂無
      確信其為真實之相當理由。又被告嗣見告訴人竟向蘋果日
      報表示「發生性關係是他最大的錯誤， ...感到很冤枉」
      云云，有蘋果日報影本可按（見本院卷第41頁），認與其
      主觀認識不符，乃決意反駁蘋果日報之報導，並依其見聞
      之告訴人與洪千雯前述對話往來資料所生之主觀判斷，以
      暱稱表示「大情聖別再說謊了」，顯非無相當理由確信為
      真實而憑空杜撰，或故意虛構而惡意指摘。
    2.被告曾見告訴人就洪千雯懷孕一事，於96年8月9日以「小
      段追逐城裡的月光」為名透過MSN 對話向洪千雯表示「或
      許懷孕是神的旨意，...妳若懷孕我便立刻娶妳，...我只
      想讓妳知道我要跟你在一起，... 你（指洪千雯）確定要
      跟你丈夫綁在一起？... 如果我是孩子的爸爸，請務必讓
      我知道」等語，此據被告提出告訴人於96年8月9日與洪千
      雯之MSN對話內容節本為證（見原審卷第74、75頁被證2之
      1）；又告訴人於96年8 月13日透過MSN對話向洪千雯表示
      「如果妳沒有懷孕，我將永遠失去你，DAVID （指被告）
      是不會再讓我們見面的」等詞，亦有該MSN 對話紀錄在卷
      可按（見原審卷第77頁被證2之2）；此外，並有被告憑以
      認為告訴人有意勸誘洪千雯離開家庭之96年8 月19日書信
      或往來對話資料可按（見原審卷第81 至88頁被證3之1、3
      之2、3之3、3之4、3之5 ）。是被告依上開對話內容，認
      告訴人就洪千雯懷胎一事，隱有期待洪千雯與被告仳離，
      以繼續維持感情之意，而為文撰寫前述文字，顯亦係依其
      見聞所生之主觀判斷所為，並非故意虛構不實事項而惡意
      指摘、批評。
（四）檢察官雖以被告於上開時間，透過網路以帳號「justin
      179_ tw」及暱稱「怎分不出是非呢？」，撰文表示「 在
      西方先進國家，縱使通姦除罪化，老師利用權勢與女學生
      談戀愛也會被社會撻伐，案例很多啦，像今天清大這種教
      胚胎生命的教授苦苦哀求女學生，就是利用師生不對等的
      關係」（見他字偵查卷第50、55頁）等詞涉嫌誹謗，然查
      ：
    1.被告因見網友討論上開婚外情事件，曾有「教師個人操守
      與教學並不衝突」之意見，乃上網以「怎分不出是非」回
      應之，此有該網路列印資料可稽（見他字偵查卷第50頁）
      ，足見該文字係被告就前述國立大學教授與指導學生發生
      婚外情之可受公評之事，抒發個人看法、論述是非之意見
      ，核與單純情緒化之謾罵不同，自屬合理之評論。
    2.洪千雯自清華大學科技法律研究所畢業後，告訴人仍多次
      透過信函、MSN 等管道，與洪千雯聯繫論文指導、共同參
      與國際會議、共同發表告訴人指導之論文等事，此有相關
      論文發表、EMAIL、MSN列印資料在卷可按（見原審卷第11
      3至124頁被證5之1至5之8），是被告因認洪千雯於清華大
      學科技法律研究所就讀期間，即因師生關係與告訴人結識
      ，繼而於畢業後延伸師生指導關係持續聯繫，終至發生婚
      外情，告訴人甚且認被告於96年3月7日利用論文討論機會
      ，於論文討論之書信中夾帶感情哀求信，表示「我曾經手
      在那株花苞旁，像個園丁般地用盡心思」等詞，此有該論
      文指導信及附錄「完成例外一文，讓我知道你是否想看一
      看」之附件感情信在卷可按（見原審卷第125至129頁被證
      6 ），被告因見聞上開聯絡資料，主觀上認知告訴人係利
      用老師與畢業學生間持續聯繫、指導、合作之師生延伸關
      係，乘機表達愛意，乃為文指摘告訴人「苦苦哀求女學生
      ，... 利用師生不對等關係」等詞，均係其基於見聞上情
      所生之主觀判斷所為，亦非憑空杜撰、故意虛構不實事實
      而惡意指摘，難認有誹謗之實質惡意。
    3.檢察官雖主張被告明知告訴人未利用師生不對等關係追求
      洪千雯，竟故為不實指摘等語，並提出下列書證為憑：(1)
      洪千雯與告訴人於96年6月23日即時通對話中含有：「（
      原文為英文，以下為中譯）洪千雯：我告訴他（岱威）我
      色誘你，你是被我陷害的，因為我太寂寞了，你是我的受
      害者，你是個gentleman 。我（即告訴人）說：這不是真
      的。... 洪千雯說：我要他（李岱威）知道我，這是我的
      決定！」等詞（見他字偵查卷第14頁）；(2)洪千雯於96年
      8 月21日同時寄發電子郵件予被告、告訴人，表示「...
      我這亡命之徒，把你們都拖下來了。但是說真的，我不後
      悔懷孕，可能心中還盼望拾回與abbie 相處的那種滿足。
      ... 再次懷孕會讓我再走一次上十字架的路，我知道會很
      辛苦，會掙扎流血，但是如果我不能趁還能受孕的時候再
      試一次，心中的空洞將無從彌補，... 我傾向與岱威協議
      離婚，... 。」等語（見他字偵查卷第20頁）；(3)洪千雯
      於96年8 月23日寄予告訴人之電子郵件表示「為什麼我不
      堅強一點，當初一定要依靠你，讓你為難也讓你掉進來，
      ... 我會信任你做的任何決定，留在小琪身邊重建家庭我
      可以瞭解支持，... 」等語（見他字偵查卷第20頁）；(4)
      被告於96年8 月21日寄予洪千雯之電子郵件表示明知是洪
      千雯堅持要和告訴人在一起，被告並曾因此責備洪千雯四
      處找尋依靠、找到一個有家室的人不肯放手等語（見他字
      偵查卷第81頁）。然查洪千雯縱曾表示自己色誘告訴人，
      惟被告綜合二人書信往來資料判斷，是否仍然信其為真，
      並非無疑，自難以此遽謂被告主觀上有誹謗故意。又被告
      事後雖表示知悉告訴人與洪千雯發生婚外情，且二人已有
      情愫之事，然並未論及知悉上開婚外情起因，究係何人主
      動展開追求、表達愛意之事，從而被告於發現二人已互相
      愛戀，發展為婚外情後，仍依其見聞之上開告訴人與洪千
      雯對話、書信資料，主觀判斷認其等婚外情，係因告訴人
      以教授身份，利用指導、共同發表論文、參與研討會之便
      ，於持續聯繫期間，主動表達愛意所致，進而為文指摘上
      情，難認有虛構事實，故為不實指摘之誹謗犯意，業如前
      述；且檢察官起訴所憑之洪千雯或被告上開對話內容或所
      具信函，充其量僅為洪千雯一己之意思表述，或被告自己
      對夫妻之情之期待，凡此均與被告指述上情時，是否無確
      信為真實之相當理由，而具誹謗罪實質惡意之判斷無涉，
      故不足佐證被告指摘上開事項係基於誹謗犯意，自無從憑
      以為不利被告之認定，附此說明。
八、綜上所述，公訴及上訴意旨所舉事證，尚未達於通常一般人
    均不致於有所懷疑，而得確信其為真實之程度，本院自無從
    形成為被告有罪之確信，此外，復查無其他積極證據，足以
    證明被告有上開檢察官所指之加重誹謗犯行。原審基此認不
    能證明被告犯罪而為無罪之諭知，經核尚無違誤。檢察官上
    訴意旨雖以：(1)被告為文具體誣指告訴人說謊、以使人懷孕
    之方法，迫使其離婚，達繼續偷吃之目的、利用師生不對等
    關係達到發展婚外情的結果，並非意見表達，不能依刑法第
    311 條免責；(2)被告早經洪千雯告知婚外情之源由，洪千雯
    亦坦承是自己造成，是被告明知告訴人與洪千雯之婚外情並
    非告訴人利用權勢不對等關係追求所致，竟仍為文傳述上情
    ，顯有誹謗犯意等語。經查：(1)被告為文指摘傳述上開文字
    ，均係依其見聞之告訴人與洪千雯書信往來等聯繫資料所生
    之主觀判斷所為，而有確信其為真實之相當理由，業如前述
    ，尚難認有虛構事實，惡意為不實指摘之誹謗故意，核與誹
    謗罪之主觀要件不合，自不能以誹謗罪相繩；此與上訴意旨
    所指刑法第311 條之免責事由無涉。(2)告訴人與洪千雯於婚
    外情期間，兩情相悅，洪千雯並因而懷孕等情，業如前述，
    且為告訴人所不爭，並有上開告訴人與洪千雯書信、對話往
    來資料存卷可參，是縱被告曾於96年6月23日、96年8月21日
    分別書寫信函予告訴人及洪千雯（見他字偵查卷第81、82頁
    告證48、本院卷第36頁聲證四），表明知悉二人婚外情之事
    ，然被告並未表示知悉其二人婚外情之起因，及何人主動展
    開追求、表達愛意等事，從而被告於發現二人已互相愛戀，
    發展為婚外情後，是上開書信充其量僅係被告一己對於婚姻
    之期待，尚難憑以認定被告有誹謗犯意。且被告依其見聞上
    開告訴人與洪千雯對話、書信資料，主觀判斷上開婚外情係
    告訴人以教授身份，利用指導、共同發表論文、參與國際會
    議而持續聯繫期間，主動表達愛意所致，進而為文指摘上情
    ，顯非憑空杜撰而故意為不實指摘。本件被告為文傳述前開
    事項，既係基於相當理由確信其為真實所為，如前所述，是
    其本於自己主觀確信，依其主觀判斷於網路為文指摘上情，
    即難認有誹謗犯意。檢察官上訴意旨執此指摘原判決不當，
    為無理由，應予駁回。
據上論斷，應依刑事訴訟法第368條，判決如主文。
本案經檢察官侯寬仁到庭執行職務。
中    華    民    國   100    年    6     月    30    日
              刑事第二十四庭審判長法  官  李錦樑
                                  法  官  張惠立
                                  法  官  朱瑞娟
以上正本證明與原本無異。
不得上訴。
                                  書記官  郭家慧
中    華    民    國   100    年    6     月    30    日